【裁判字號】    95,上,72
【裁判日期】    951011
【裁判案由】    塗銷董事登記等
【裁判全文】
臺灣高等法院民事判決                    95年度上字第72號
上  訴  人  財團法人蒙特梭利啟蒙研究基金會
上  訴  人  蒙特梭利文化事業股份有限公司
前列二人共同
法定代理人  戊○○
前列二人共同
訴訟代理人  劉衡慶律師
            陳盈潔律師
            鄭文傑律師
被上訴人    鴻福國際開發有限公司
兼      上
法定代理人  辛○○
被上訴人    丁○○
            乙○○
            己○○
            甲○○
            丙○○
            癸○○
上八人共同
訴訟代理人  洪珮琪律師
被上訴人    壬○○
訴訟代理人  黃榮謨律師
            張瓊文律師
上列當事人間請求塗銷董事登記等事件，上訴人對於中華民國
94年12月7日臺灣臺北地方法院94年度訴字第1674號第一審判決
提起上訴，本院於95年9月26日言詞辯論終結，判決如下：
    主  文
上訴駁回。
第二審訴訟費用由上訴人負擔。
    事實及理由
一、上訴人起訴主張：伊於民國（下同）93年5月16日與被上訴
    人辛○○、丁○○所代表之五名投資者簽訂合作協議，約定
    上訴人辛○○、丁○○等人捐贈新台幣（下同）3500萬元予
    上訴人基金會，取得上訴人財團法人蒙特梭利啟蒙研究基金
    會（以下稱上訴人基金會）之8席董事及上訴人蒙特梭利文
    化事業股份有限公司（以下稱上訴人公司）50%股權與半數
    董事席位，上訴人基金會則於取得美國AMS、AMI及MACTE等
    相關機構於中國、港、澳、台等地區推廣蒙特梭利教學法、
    教材、師資培訓之授權後，完整而唯一地授予被上訴人辛○
    ○、丁○○。被上訴人辛○○、丁○○已依約給付分期支票
    共3500萬元，並兌現其中1500萬元。嗣上訴人公司及基金會
    再於93年6月5日與被上訴人辛○○、丁○○簽訂特別約定條
    件，約定上訴人若於93年9月30日取得AMS及MACTECOMMISSIO
    N中國地區（包括港、澳、台等）之授權，被上訴人辛○○
    、丁○○即在93年12月31日前付清尾款2000萬元。上訴人基
    金會隨後依捐助章程第5條規定，於93年7月1日召開董事會
    增聘被上訴人辛○○、丁○○、壬○○、乙○○為董事，再
    於93年9月13日改選被上訴人己○○、丙○○、癸○○、甲
    ○○為董事，上訴人公司亦將50%股權及股票過戶轉讓被上
    訴人丁○○、鴻福公司，並由其等擔任董事。嗣上訴人又於
    93年12月22日與被上訴人辛○○、丁○○簽訂新承諾，略謂
    ：上訴人未能依特別約定條件於93年9月30日前提供AMS/
    MACTE等之相關授權予被上訴人辛○○、丁○○，已違反特
    別約定條件，故對被上訴人辛○○、丁○○作出新承諾，即
    上訴人將被上訴人辛○○、丁○○所簽發93年12月31日期之
    2000萬元支票交付陳志浩律師保管，待完成特約定條件之相
    關授權條款後，始得請求支付。嗣上訴人於已94年1月初取
    得美國MACTE機構之中國地區授權書，其授權方式係由MACTE
    授權加拿大CENTURY COLLEGE（以下稱世紀學院），再由世
    紀學院授權上訴人基金會於亞太地區使用蒙特梭利教學方法
    與教材，被上訴人辛○○、丁○○應即將2000萬元支票交付
    上訴人基金會，詎其等竟拒絕履行。上訴人已於94年2月21
    日催告被上訴人辛○○、丁○○於3日內交付，被上訴人辛
    ○○、丁○○已於94年3月11日前收受催告函卻未交付，上
    訴人遂於94年3月28日通知被上訴人辛○○、丁○○解除契
    約。又兩造合作協議書雖約定被上訴人訴人辛○○、丁○○
    等捐贈3500萬元予上訴人基金會，取得上訴人基金會之8席
    董事及上訴人公司50%股票與半數董事席，實則係以金錢買
    取或換取上訴人基金會董事席次，有違善良風俗，該合作協
    議應屬無效。若該合作協議並非無效，亦因被上訴人辛○○
    、丁○○未依約將2000萬元中之700萬元給付上訴人基金會
    ，且未依約將2000萬元中之1300萬元給付上訴人公司，上訴
    人已於催告無果後解除契約，被上訴人應回復原狀或返還不
    當得利等情，爰依契約無效回復原狀請求權、解除契約回復
    原狀請求權、不當得利返還請求權，求為判決(一)上訴人基金
    會給付1500萬元予被上訴人辛○○、丁○○之同時，被上訴
    人辛○○、丁○○、壬○○、乙○○、己○○、甲○○、丙
    ○○、癸○○應辦理塗銷其於上訴人基金會之董事登記。(二)
    被上訴人丁○○、鴻福公司並應將其所持有之上訴人公司之
    股票，背書轉讓予上訴人公司所指定之人，並應向上訴人公
    司辦理股東名義變更登記及協同向臺北市政府建設局辦理塗
    銷董事登記，被上訴人癸○○應協同上訴人公司向臺北市政
    府建設局辦理塗銷監察人登記。
二、被上訴人則以：上訴人基金會之法定代理人戊○○已於95年
    4月27日經基金會董事會決議將其解任，戊○○已無代表權
    。又塗銷董事登記，應是由基金會向管轄法院為變更登記，
    而非被上訴人向上訴人基金會辦理。上訴人公司董事之變更
    登記亦應由上訴人公司自行向經濟部商業司為之，被上訴人
    無從協同辦理。且上訴人公司並非買賣股份之當事人，無從
    代替股份出讓人主張解除買賣契約。被上人辛○○、丁○○
    、壬○○、乙○○、己○○、甲○○、丙○○、癸○○係經
    上訴人基金會於93年7月1日及93年9月13日召開董事會，依
    捐助章程第5條規定合法選任之董事。且上開被上訴人乙○
    ○等6人並非協議書之契約當事人，並不負解除契約回復原
    狀之義務。又合作協議中雖未載明3500萬元之款項如何分配
    ，惟依雙方意思表示乃約定「基金會捐贈款」1250萬；「購
    買文化公司之股權費用」250萬元；「取得AMS 、AMI、
    MACTE授權」後給付2000萬元。故上訴人與被上訴人丁○○
    、辛○○約定，於上訴人取得授權之條件成就後，始得請求
    給付上開2000萬元，然上訴人所提授權書並無當地法院或我
    國駐外單位及公證機關之認證；復未載明授權標的、內容，
    且係授權予訴外人「Motessori Cultural & Development
    Inc.」，非由AMS、AMI、MACTE任一單位直接授權予被上訴
    人辛○○等人。上訴人既未履行特別約定條件之內容，自不
    得請求被上訴人給付2000萬元，被上訴人依約給付股款取得
    上訴人公司50%之股份，上訴人以被上訴人未給付2000萬元
    主張解除協議並不合法等語，資為抗辯。
三、原審判決駁回上訴人之訴，上訴人不服，提起上訴，又上訴
    聲明為：(一)原判決廢棄。(二)上訴人基金會給付1500萬元予被
    上訴人辛○○、丁○○之同時，被上訴人辛○○、丁○○、
    壬○○、乙○○、己○○、甲○○、丙○○、癸○○應協同
    上訴人基金會向登記機關臺灣臺北地方法院辦理塗銷董事登
    記。(三)第二項訴訟費用由被上訴人傳清河、丁○○、壬○○
    、乙○○、己○○、甲○○、丙○○、載明喜按比例負擔。
    (四)被上訴人丁○○、鴻福公司應將附表所示上訴人公司股票
    ，背書轉讓予上訴人公司所指定之周連昌、洪碧霞、庚○○
    、李素珠、黃美麗受領。被上訴人丁○○、鴻福公司並應協
    同周連昌、洪碧霞、庚○○、李素珠、黃美麗向上訴人公司
    辦理股東名簿變更登記。被上訴人丁○○、鴻福公司應協同
    上訴人公司向臺北市政府建設局辦理塗銷董事登記。被上訴
    人癸○○應協同上訴人公司向臺北市政府建設局辦理塗銷監
    察人登記。(五)第四項訴訟費用，由被上訴人丁○○，鴻福公
    司、載明喜按比例負擔。被上訴人答辯聲明為：(一)上訴駁回
    。(二)第二審訴訟費用由上訴人負擔。
四、兩造不爭執之事項：
  １、上訴人公司及基金會於93年5月16日與被上訴人辛○○、
      丁○○所代表之五名投資者簽訂合作協議，約定被上訴人
      辛○○、丁○○捐贈3500萬元予上訴人基金會，取得上訴
      人基金會8席董事席位及上訴人公司50%股權與半數董事席
      ，上訴人基金會則應取得美國AMS、AMI及MACTE等相關機
      構授權於中國、港、澳、台等地區及中文或華語國家或地
      區，推廣蒙特梭利教學理論、教學法、教材、師資培訓工
      作，及在各該地區再授權之權利，再將該等授權完整而唯
      一地授予被上訴人辛○○、丁○○。被上訴人辛○○、丁
      ○○並已依協議之約定給付分期支票共3500萬元，並兌現
      其中1500萬元，有協議書、支票明細及支票影本在卷可稽
      （見原審卷第22至30頁、第245至248頁）
  ２、上訴人公司及基金會於93年6月5日與被上訴人辛○○、丁
      ○○簽訂「甲Ａ、甲Ｂ雙方之特別約定條件」（以下稱特
      別約定條件），約定上訴人公司及基金會若於93年9月30
      日取得AMS及MACTECOMMISSION中國地區（包括港、澳、台
      及華語系地區）之授權，則被上訴人辛○○、丁○○即在
      93 年12月31日前付清尾款2000萬元（見原審卷第33、34
      頁）。
  ３、上訴人公司及基金會嗣又於93年12月22日與被上訴人辛○
      ○、丁○○簽訂「有關2004年6月5日『甲Ａ、甲Ｂ雙方之
      特別約定條件』AMS/MACTE等之相關授權之新承諾」（以
      下稱新承諾），略謂：上訴人未能依特別約定條件於93年
      9月30日前提供AMS/MAC TE等相關授權予被告辛○○、丁
      ○○，已違反特別約定條件，故對被上訴人辛○○、丁○
      ○作出新承諾，即將被上訴人辛○○、丁○○所簽發93年
      12月31日期之2000萬元支票交付陳志浩律師保管，待完成
      特約定條件之相關授權條款後，始得請求支付（見原審卷
      第35頁）。
  ４、上訴人基金會依捐助章程規定，於93年7月1日召開董事會
      增聘被上訴人辛○○、丁○○、壬○○、乙○○為董事，
      再於93年9月13日改選被上訴人己○○、丙○○、癸○○
      、甲○○為董事，有上訴人基金會董事名冊、董監事會議
      紀錄、願任董事同意書影本在卷足憑（見原審卷第31、32
      頁、第179至185頁）
  ５、上訴人公司資本額為500萬元，發行股份總數為500股。上
      訴人公司股東周連昌、洪碧霞、庚○○於93年11月12日分
      別轉讓上訴人公司股權163股、12股及25股予被上訴人丁
      ○○。另上訴人公司股東李素珠、黃美麗亦於93年11月12
      日分別轉讓上訴人公司股權25股予被上訴人鴻福公司。上
      訴人公司召開董監事會議，改選丁○○為副董事長、辛○
      ○代表鴻福公司為董事，癸○○為監察人，有上訴人公司
      變更登記表、股份買賣雙方名單及明細、股份出讓人同意
      書、證券交易稅繳款書、承辦人黃美麗證明書在卷可按（
      見原審卷第55至63頁、第186頁、本院卷一第11頁）。
五、至上訴人主張兩造間所訂協議書違反善良風俗，應屬無效，
    ，若非無效，亦因被上訴人辛○○、丁○○未依約給付2000
    萬元，而經其催告後解除契約，被上訴人應於上訴人給付
    1500萬元同時，辦理塗銷被上訴人辛○○、丁○○、壬○○
    、乙○○、己○○、甲○○、丙○○、癸○○於上訴人基金
    會之董事登記。被上訴人丁○○、鴻福公司並應將其所持有
    之上訴人公司之股票，背書轉讓予上訴人公司所指定之人，
    辦理股東名義變更登記及協同向臺北市政府建設局辦理塗銷
    董事登記，被上訴人癸○○應協同上訴人公司向臺北市政府
    建設局辦理塗銷監察人登記，則為被上訴人所否認，並以前
    開情詞置辯，是本件兩造之爭點厥為：(一)上訴人董事長戊○
    ○有無代表上訴人公司之權？(二)系爭合作協議是否違反公序
    良俗而無效？(三)被上訴人辛○○、丁○○簽發之2000萬元支
    票應何時兌現？(四)上訴人基金會已否依兩造合作協議之內容
    取得AMS、AMIST及MACTE等相關機構之授權？(五)上訴人得否
    解除契約？茲就兩造之爭點，析述本院得心證之理由如下：
（一）上訴人董事長戊○○有無代表權？
      查戊○○為上訴人基金會之董事長，及上訴人公司之負責
      人有上訴人基金會第7屆董事名冊及上訴人公司變更登記
      表影本在卷可稽（見原審卷第31、55頁），並為被上訴人
      所不爭，則戊○○自得為上訴人基金會及上訴人公司之代
      表人。被上訴人雖辯稱：戊○○經其等依捐助章程請求召
      集董事會議，逾十日不為召集，其等乃報經教育部許可自
      行於95年4月27日召集，並決議通過解除戊○○之董事長
      職務，戊○○已無代表權云云。惟為上訴人所否認，而「
      有關台端於95年4月27日董事會中通過解除戊○○董事長
      之董事（長）職權，因是次會議出席人數未符捐助章程第
      9條第2項『．．．重要事項之決議，應有2/3以上董事之
      出席，以董事總額過半數之同意並經教育部准許後行之』
      規定，不予備查，有教育部95年6月7日台社（四）字第
      0950082760B號函影本在卷可稽（見本院卷一第237頁）
      ，難認該次董事會議之召集程序合於捐助章程規定。被上
      訴人抗辯戊○○無權代表上訴人基金會及上訴人公司提起
      本件訴訟，應非可取。
（二）系爭合作協議是否違反公序良俗？
  １、查上訴人基金會捐助章程第3條規定：「本會設立基金共
      新台幣壹佰萬元整，由……等人捐助成立之，嗣後得繼續
      接受個人或機關團體之捐贈」（見原審卷第170頁），足
      見上訴人基金會並非不得接受捐贈，則本件系爭合作協議
      關於被上訴人辛○○、丁○○等人捐贈金錢予上訴人基金
      會之約定，並未違反捐助章程之規定。
  ２、上訴人雖以教育部95年1月5日函附教育部陳述意見通知書
      指摘「貴會董事之聘任未符法令規定，涉及私下訂約以金
      錢交易董事席次，有違善良風俗」，主張系爭合作協議書
      有違善良風俗，應屬無效云云。查教育部95年1月5日台社
      （四）字第0940173584號函附教育部陳述意見通知書，雖
      載「貴會董事之聘任未符法令規定，涉及私下訂約以金錢
      交易董事席次，有違善良風俗：(一)第2任董事長周連昌先
      生與現任董事長戊○○先生之交接係經私下簽訂協議書之
      約定，未符貴會捐助章程第6條至第8條有關董事會職責及
      董事選任之規定。(二)貴會先有戊○○董事代為墊款償還負
      債，並由其向友人借貸，用以解決基金會經費短絀之窘境
      （惟借貸款項是否確實入帳，無以從財務報告等相關會計
      資料中確認）。(三)後有丁○○女士、辛○○先先等為代表
      與戊○○董事長簽訂合作協議書（捐贈3500萬元之若干部
      分予基金會取得13席董事會之8席，．．）惟該合作協議
      未果雙方互告刻正訴訟中；基金會之董事長與周、傅等人
      涉以金錢交易董事席次，此舉除與財團法人之公益性質有
      悖外，似有違公序良俗之嫌，對法人內部事務之執行恐有
      不利影響易生幣端」，有該陳述意見書影本在卷可稽（見
      本院卷一第60、61頁）。而查兩造協議書第4條第4項ａ款
      約定「由甲Ｂ方（即被上訴人）開具支票若干張給予基金
      會，作為以分期支付方式，捐贈新台幣三千五百萬元之若
      干部分於基金會，取得13席董事會之8席及基金會執行副
      董事長兼執行長/總裁、二位副董事長、及財務長等職位
      」（見原卷卷第25頁），被上訴人辛○○、丁○○已給付
      1500萬元予上訴人，且被上訴人辛○○、丁○○、乙○○
      、己○○、甲○○、丙○○、癸○○、壬○○並已取得上
      訴人基金會之8席董事席次，為兩造所不爭，上訴人主張
      其等取得上訴人基金會董事之席次有對價關係，縱認屬實
      ，惟法律並無禁止捐贈者擔任財團法人董事職務之規定，
      而捐贈者為了解其所捐款項是否有被妥善運用，而思於基
      金會中爭取席次，以便就近了解及監督，亦屬人情之常，
      若非捐贈後即逕聘為董事而未依法定程序選聘，或有其他
      不法情事，尚難認必與公序良俗有違。另被上訴人取得上
      訴人公司50%之股權，亦是透過正常之證券交易為之，有
      證券交易稅一般代繳稅額繳款書影本在卷可稽（見原審卷
      第58至62頁），而上訴人公司為有限公司，有限公司股份
      之買賣，亦難認係違反公序良俗之行為。
  ３、況上訴人基金會捐助章程本無禁止於設立後繼續接受捐贈
      ，亦未禁止捐贈者擔任基金會之董事，或參與基金會董事
      之選舉，且被上訴人辛○○、丁○○、乙○○、己○○、
      甲○○、丙○○、癸○○、壬○○等人之成為上訴人基金
      會之董事，係上訴人基金會依其捐助章程關於選聘、改選
      董事之規定，增聘、改選而成為上訴人基金會董事，並非
      訂約後未依法定程序選聘，即逕依合作協議書之約定就任
      為上訴人基金會之董事，有93年7月1日及93年9月13日上
      訴人基金會董事會議記錄影本在卷可稽（見原審卷第179
      至185），被上訴人鴻福國際開發有限公司、丁○○取得
      上訴人公司50%之股權，亦有交付價金並透過正常之證券
      交易程序為之，其二人擔任上訴人公司董事，及被上訴人
      癸○○擔任上訴人公司監察人，亦係經上訴人公司依公司
      法所訂程序所選任。被上訴人等既均係依法定程序，取得
      上訴人公司股份、擔任上訴人公司董事、監察人，及擔任
      上訴人基金之董事，而外非逕依合作協議書之約定取得，
      及解任自亦應依相關程序為之。縱認系爭合作協議書違反
      公序良俗而無效，於上訴人選任董事、監察人之決議未撤
      銷，及上訴人公司股份買賣契約未解除前，上訴人亦無從
      逕以之請求被上訴人等協同辦理塗銷上訴人基金會董事登
      記，移轉上訴人公司股票及協同辦理上訴人公司董事及監
      察人之塗銷登記。
（三）被上訴人辛○○、丁○○簽發之2000萬元支票應何時兌現
      ？
  １、查兩造於93年12月22日所為新承諾約定略謂「甲Ａ方（即
      上訴人）未能依照『甲Ａ、甲Ｂ雙方之特別約定條件』於
      93 年9月30日前提供有關AMS/MACTE等相關授權予甲Ｂ方
      （即被上訴人辛○○、丁○○），已構成違反『甲Ａ、甲
      Ｂ雙方之特別約定條件』約束之條款，故對甲Ｂ方作出新
      承諾：1.甲Ａ方立即將甲Ｂ方誠泰銀行支票列載KA000000
      0號戴銀新台幣貳千萬元整2004年12月31日期票交由公證
      律師保管。2.甲Ａ方完成上述「甲Ａ、甲Ｂ雙方之特別約
      定條件」之相關授權條款後，滿足甲Ｂ方要求始得要求支
      付上述支票」。而兩造93年6月5日「甲Ａ、甲Ｂ雙方之特
      別約定條件」第3條約定：「假若甲Ａ方9月30日取得美方
      AMS/MACTE COMMISSION中國地區（包括港、澳、台及華語
      系地區）之授權，則甲Ｂ方在甲Ａ方取得授權後之3個月
      內（即12月31日前）付清尾款2000 萬台幣，5月16日之合
      作協議其他條款不變」，有上開新承諾及特別約定條件影
      本在卷可稽（見原審卷第33至35頁）。而兩造93年5月16
      日合作協議書第5條基本條款第4款約定「由基金會向美國
      AMS及MACTE等相關機構取得前往中國大陸（包括港、澳、
      台等地區）及中文或華語系國家或地區，推廣上(1)到(3)之
      標的物之授權，及其在各該地區的再授權等，再將該等授
      權及再授權根據本合作協議完整地、唯一地授予甲Ｂ」（
      見原審卷第26頁），是依上開約定，上訴人依新承諾須完
      成之特別約定條件之相關授權條款，即係取得AMS/ MACTE
      COMMISSION就中國地區（包括港、澳、台及華語系地區）
      關於合作協議書第3條第(1)到(3)款標的物之授權後，始得
      請求支付被上訴人辛○○、丁○○所簽發93年12月31日期
      之2000萬元支票。
  ２、被上訴人雖以合作協議書第第3條標的物第6款約定「由基
      金會取得美國AMS、AMI及MACTE等相關機構授權甲Ｂ方（
      即被上訴人丁○○、辛○○）前往中國、港、澳、台等地
      區及中文或華語系國家或地區，推廣上(1)到(3)之標的物之
      授權，及其在各該地區的再授權等，再將該等授權及再授
      權根據本合作協議完整地、唯一地授予甲Ｂ」（見原審卷
      第24頁），辯稱依約應由AMS、AMI或MACTE直接授權予被
      上訴人辛○○、丁○○，被上訴人請求給付2000萬元支票
      之條件始成就云云，惟查，該條款既約定「再將該等授權
      『根據本合作協議』完整地、唯一地授予甲Ｂ」，且兩造
      「甲Ａ、甲Ｂ雙方之特別約定條件」第2條亦載明「假若
      甲Ａ方於9月30日前仍不能取得美方AMS及MACTE
      COMMISSION對大中國地區（包括港、澳）及華語系地區之
      授權．．」，兩造契約真意，應係約定由上訴人取得授權
      後，再將授權予被上訴人丁○○、辛○○。被上訴人辯稱
      應由AMS 、AMI或MACTE直接授權予被上訴人辛○○、丁○
      ○，被上訴人請求給付2000萬元支票之條件始成就云云，
      應非可取。
（四）上訴人基金會已否取得合作協議書約定之授權？
  １、查兩造合作協議書第3條標的物第6款約定，上訴人基金會
      應取得美國AMS、AMI及MACTE等相關機構授權前往中國、
      港、澳、台等地區及中文或華語系國家或地區，推廣該條
      第1款到第3款之標的物之授權，而該條第1款至第3款約定
      之標的物為：(1)基金會及文化公司聲稱已擁有可以進行授
      權之蒙特梭利教學理論及教學法智財權，包括，但不僅限
      於，AMS等、其中文化教學法．．．(2)使用基金會及文化
      公司各年齡梯次（0-3、3-6、6-9等）之教材：．．(3)基
      金會之AMS師資培訓工作，包括各班次之培訓、實習及相
      關類似之各種活動，以及結訓後之AMS師資認證和相關證
      書之頒發等，有合作協議書影本在卷可稽（見原審卷第24
      頁）。
  ２、上訴人雖主張其已取得加拿大世紀學院之授權，且世紀學
      院為與美國AMI、AMS平行之單位，其已取得兩造合作協議
      書約定之授權云云，並提出授權書為憑，惟為被上訴人所
      否認，而查，上訴人所提授權書雖載明「This certifeis
      that Montessori Cultural & Development Inc. Has
      been authorized as the representative in Asia-
      Pacific area for CENTURY COLLEGE in its Montessori
      Teacher Education Program（茲證明蒙特梭利開發文化
      事業股份有限公司已被授權為世紀學院蒙特梭利師資培育
      課程之亞太地區代表」（見本院卷一第71頁），惟上開授
      權書為於國外做成之私文書，既經被上訴人否認其真正，
      上訴人復未能提出經我駐外單位認證之相關文件，其真實
      性已有可疑。
  ３、又兩造合作協議書第3條第2款、第3款關於授權標的物約
      定「(2)使用基金會及文化公司各年齡梯次（0-3、3-6 、
      6- 9等）之教材：．．(3)基金會之AMS師資培訓工作，包
      括各班次之培訓、實習．．」，既約定授權使用「各年齡
      梯次（0-3、3-6、6-9）」之教材，及「各班次」師資培
      訓工作，足認兩造約定上訴人應取得者為各年齡梯次（
      0-3、3-6、6-9等）即包括學齡前及小學6歲至9歲班次之
      師資培訓授權。而查網站資料上「E」C是指學齡前教育，
      「EI-II」是小學6歲到9歲，世紀學院只提供學齡前教育
      等情，已據證人即上訴人基金會職員庚○○證述在卷（見
      本院卷二第4頁、第6頁），而上訴人所提世紀學院之網站
      資料就亦記載其權限僅為「EC」（見原審卷第112頁），
      則上訴人主張世紀學院為與美國AMI、AMS平行之單位，屬
      於合作協議書約定「美國AMS、AMI、MACTE等相關機構」
      之一云云，縱認屬實，世紀學院之授權範圍（學齡前），
      亦與合作協議書約定之範圍（學齡前及小學6歲至9歲）不
      同，難認系爭世紀學院之授權書所為授權，已符合兩造合
      作協議書約定上訴人應取得之授權範圍。
  ４、又依系爭授權書所載，世紀學院授權對象為Montessori
      Cultural & Development Inc.，然此Montessori
      Cultural & Development Inc.為訴外人蒙特梭利「開發
      」文化事業股份有限公司（以下稱蒙特梭利開發公司），
      並非上訴人公司或上訴人基金會，已據上訴人陳明在卷（
      見本院卷一第166頁），上訴人雖主張訴外人蒙特梭利開
      發公司有再授權予上訴人基金會，並提出與該公司之合約
      書為證（見原審卷第137、138頁），惟兩造合作協議書係
      約定由上訴人基金會直接取得美國AMS、AMI及MACTE等相
      關機構之授權，上訴人基金會主張其輾轉自第三人取得世
      紀學院之授權，與合作協議書之約定已有不符。且世紀學
      院之授權書並未載明被授權者可再為授權，上訴人基金會
      能否自訴外人蒙特梭利開發公司輾轉取得授權，已有可疑
      。況上訴人基金會與訴外人蒙特梭利開發公司之合約書為
      教育服務合作契約，非授權合約，此觀其契約前文載明「
      茲經雙方教育服務合作特立此約」，及其第2條「專業課
      程服務」約定：「1.甲方（即訴外人蒙特梭利開發公司）
      在泛亞地區提供乙方（即上訴人基金會）蒙特梭利學齡前
      幼兒教育課程。而乙方也需於實習年度提供相關專提演講
      。2.乙方將提供協助學員上課期間與實習之相關輔導、協
      助甲方授課順利完成。3.所有學齡前幼兒教育示範及實習
      課程所需之一切材料，皆由乙方提供。4.甲方同意於本合
      約期間，授權乙方在泛亞地區招收學員，甲方也同意在泛
      亞地區對課程有興趣的學員將會介紹給乙方」，可知訴外
      人蒙特梭利開發公司僅係提供上訴人基金會蒙特梭利學齡
      前幼兒教育課程，而授權上訴人基金會在泛亞地區招收會
      員，協助訴外人蒙特梭利開發公司順利完成授課，非授權
      上訴人基金會自行從事蒙特梭利教學師資培訓工作。且該
      合約書第5條並約定「乙方根據合約所擁有之一切權利，
      如未經甲方之認可，不得向第三者讓渡或轉介他人使用」
      （見原審卷第137、138頁），上訴人主張其已取得符合合
      作協議書約定關於師資培訓之授權，應非可取。
  ５、上訴人既未取得符合兩造合作協議書約定關於師資培訓之
      授權，其上訴人主張蒙特利梭教學理論及教學法為公共財
      ，任何人均可使用，亦可發行有關蒙特利梭教學法之教材
      ，蒙特利梭教學法及教材，本為其所有而得支配，其得自
      行授權被上訴人使用，無庸經他人之授權，縱認屬實，其
      仍未取得合於兩造合作協議書第3條約定之授權，則其請
      求被上訴人辛○○、丁○○給付2000萬元支票票款之條件
      ，即尚未成就。
  ６、上訴人雖又主張上訴人基金會早為AMS網站上之一員，取
      得之授權範圍為CHINA，只要被上訴人找好場地及人數，
      即可開課，因被上訴人執意要其取得授權書以為取信，才
      另向世紀學院取得授權書云云，並提出網站資料及授權書
      為憑（見本院卷一第245至248頁、本院卷二第56頁），惟
      為被上訴人所否認，而查依上訴人所提網站資料所載，為
      AMS網站上會員者為「MONTESSORI TEAHCER EDUCATION
      CERTER/SAN FRANC」（舊金山灣區蒙特梭利教師培訓中心
      ），並非上訴人，該校於台灣之分支為設於台中市之「
      Chinese Montessori Foujdation.Taiwan」，未據上訴人
      舉證，是否即為上訴人基金會已非無疑，且其被授權範圍
      只有「Elementary I」，未包括各年齡梯次（見本院卷一
      第248頁）。而上訴人所提授權書之授權範圍則為「Early
      Childhood」，亦包括各年齡梯次，且與上揭網站資料不
      同，復無得再為授權之記載（見本院卷二第56頁），上訴
      人以此主張其本即有合於合作協議書約定之師資培訓授權
      ，亦非可取。
（五）上訴人得否解除契約？
      上訴人請求被上訴人辛○○、丁○○給付2000萬元支票票
      款之條件既未成就，被上訴人辛○○、丁○○尚無需給付
      系爭2000萬元，則其以被上訴人辛○○、丁○○經催告後
      未依期給付，其得解除契約，即無可取。
六、綜上所述，本件上訴人主張其已取得合作協議書約定之授權
    ，被上訴人辛○○、丁○○應即交付兌現2000萬元之支票，
    然經其催告仍未給付，其得解除契約，為不足採，被上訴人
    抗辯上訴人未取得符合合作協議書約定之授權，被上訴人辛
    ○○、丁○○給付系爭2000萬元之條件尚未成就，上訴人解
    除契約為不合法，尚屬可信。從而，上訴人依契約無效及解
    除契約之回復原狀及不當得利之法律關係，請求於上訴人基
    金會給付1500萬元予被上訴人辛○○、丁○○之同時，被上
    訴人辛○○、丁○○、壬○○、乙○○、己○○、甲○○、
    丙○○、癸○○應協同上訴人基金會向登記機關臺灣臺北地
    方法院辦理塗銷董事登記。被上訴人丁○○、鴻福公司應將
    附表所示上訴人公司股票，背書轉讓予上訴人公司所指定之
    周連昌、洪碧霞、庚○○、李素珠、黃美麗受領。被上訴人
    丁○○、鴻福公司並應協同周連昌、洪碧霞、庚○○、李素
    珠、黃美麗向上訴人公司辦理股東名簿變更登記。被上訴人
    丁○○、鴻福公司應協同上訴人公司向臺北市政府建設局辦
    理塗銷董事登記。被上訴人癸○○應協同上訴人公司向臺北
    市政府建設局辦理塗銷監察人登記，為無理由，不應准許。
    原審為上訴人敗訴之判決，並無不合。上訴意旨指摘原判決
    不當，求予廢棄改判，為無理由，應予駁回。
七、本件事證已臻明確，兩造其餘之攻擊防禦方法及所提之證據
    ，經審酌後認均無礙判決之結果，爰不予一一論述。
八、據上論結，本件上訴為無理由，依民事訴訟法第449條第1
    項、第78條、第85條第1項前段，判決如主文。
中    華    民    國    95    年    10    月    11    日
                    民事第三庭
                        審判長法  官  林敬修
                              法  官  劉勝吉
                              法  官  張靜女
正本係照原本作成。
如不服本判決，應於收受送達後20日內向本院提出上訴書狀，其
未表明上訴理由者，應於提出上訴後20日內向本院補提理由書狀
（均須按他造當事人之人數附繕本）上訴時應提出委任律師或具
有律師資格之人之委任狀；委任有律師資格者，另應附具律師資
格證書及釋明委任人與受任人有民事訴訟法第466條之一第一項
但書或第二項（詳附註）所定關係之釋明文書影本。
中    華    民    國    95    年    10    月    12    日
                              書記官  廖麗蓮
附註：
民事訴訟法第四百六十六條之一（第一項、第二項）：
對於第二審判決上訴，上訴人應委任律師為訴訟代理人。但上訴
人或其他法定代理人具有律師資格者，不在此限。
上訴人之配偶、三親等內之血親、二親等內之姻親，或上訴人為
法人、中央或地方機關時，其所屬專任人員具有律師資格並經法
院認為適當者，亦得為第三審訴訟代理人。


司法院資訊處製作；財團法人民間司法改革基金會備份。
